臺灣高等法院高雄分院民事判決　九十一年度上易字第六五號
　　　上　訴　人　甲○○○
　　　被　上訴人　乙○○
右當事人間請求確認本票債權不存在等事件，上訴人對於中華民國九十一年一月二十
四日臺灣屏東地方法院九十年屏訴字第二號第一審判決提起上訴，本院判決如左：
　　　主　　　文
上訴駁回。
第二審訴訟費用由上訴人負擔。
　　　事　　　實
甲、上訴人方面：
  一、聲明：
  　(一)原判決廢棄。
    (二)台灣屏東地方法院九十年度執字第三一七六號強制執行程序應予撤銷。
    (三)確認被上訴人執有台灣屏東地方法院九十年度票字第九四二號民事裁定主文所
      示，上訴人於民國八十九年十一月十七日簽發，面額新台幣（下同）一百萬元
      之本票債權對上訴人不存在。
　　(四)第一、二審訴訟費用由被上訴人負擔。
　二、陳述：除與原判決所載相同予以引用外，補稱：
　　(一)證人蘇鴛鴦於原審證稱：「吳美珠稱遺失四百五十七萬元之票據，原告與吳美
　　　珠經協調後由原告簽發三張各五十萬元之本票，惟事後吳美珠又將四百五十七
　　　萬元之票據兌現」等語，依其證言，可見訴外人吳美珠以持有甲○○○之支票
      全部遺失為由騙取系爭三張本票，嗣因又有汪玉棠持吳美珠所謂遺失之支票提
　　　示致生糾紛之事實，亦即系爭本票係吳美珠詐騙取得，則吳美珠及其後之重利
　　　集團自不得取後系爭本票債權。
　　(二)訴外人吳美珠固用「網紗」、「懇丁」、「建國」、「高雄」、「阿輝」名義
      為「貸與人」之代號，惟查，上訴人透過吳美珠借款所交付之票據，有關「高
      雄」部分，均流入汪玉棠、乙○○之手，若吳美珠與汪、謝二人另有金錢往來
      ，吳美珠無需只給汪有關「高雄」之票據，亦即汪只拿到「高雄」的票，係因
      伊即為「高雄」。
      又吳美珠與汪玉棠之借往來二人說法不符，可見汪玉棠透過吳美珠放高利貸。
　　(三)被上訴人乙○○係惡意或無對價取得票據：
    　乙○○並無資力，此經原審調閱國稅局之財產，所得資料可證。且乙○○與汪
      玉棠間有關其等債權總額之陳述並不相符。且汪玉棠交付已無法兌現之訴外之
　　　支票八張以為清償伊對乙○○之債務，實違背經驗法則。可見汪玉棠與乙○○
　　　間並無任何債權債務關係，只是為避免上訴人所提之票據法第十三條、第十四
　　　條之抗辯，乙○○明知票據無法兌現仍予收受，且無兌價，自應承受票據之瑕
　　　疵。故吳美珠取得系爭本票既係以詐欺取得即屬侵權行為，上訴人可拒絕給付
　　　，被上訴人乙○○明知本票不能兌現，且無兌價取得本票，上訴人仍可拒絕給
　　　付。
　　(四)乙○○並非實際持票人而係汪玉棠之人頭戶。
    　乙○○於原審法院九十年自字第一八號刑事案件乙○○供稱「是的，他（指黃
      明德）要向我借現金，我手上沒現金，就將這些支票交給他運用，他提示退票
      後就把票還給我，六張票我退還給汪玉棠，他怎麼處理，我不知道，一直郅現
      在」「我不認識賴顯明」則乙○○既將支票退還汪玉棠，伊並非持票人，卻就
      六支票提起民事訴訟法，則上開案件為汪玉棠一手主導者甚明。而本件系爭本
      票之發生更晚於支票：蓋支票係於八十九年七月簽發，且於八十九年十二月退
      票，則被上訴人果若於黃明德交還退票之六張支票，復退還予汪玉棠，如何可
　　　能再接受汪玉棠交付之三張同樣係上訴人簽發之本票。是系爭本票與支票相同
　　　，顯非由被上訴人所持有，而係汪玉棠利用被上訴人名義聲請本票裁定甚明。
　三、證據：爰用在原審之立證方法，並提出台灣屏東地方法院九十年自字第十八號
      刑事案件筆錄及上訴人與訴外人吳美珠之通話譯文為證。
乙、被上訴人方面：
　一、聲明：求為判決如主文所示。
  二、陳述：與原判決所載相同予以引用。
  三、證據：援用在原審之立證方法。
丙、本院依職權訊問證人吳美珠、汪玉棠，並向台灣屏東地方法院調閱八十八年度簡
    上字第四五號給付票款全卷。
　　　理　　　由
一、本件原另有一上訴人楊鴻隆，惟楊鴻隆於本院審理中撤回其在第一審之訴及在本
    院之上訴，並為被上訴人所同意，先予明。
二、上訴人主張，被上訴人持有上訴人所簽發發票日均為八十九年十一月十七日，面
  　額均為新台幣（下同）五十萬元到期日分別為九十年一月三十一日、九十年二月
    二十八日票據號碼分別為一九三０三八、一九三０三九號之本票二紙，並聲請原
    審法院以九十年度票字第九四二號裁定准許強制執行，且向原審法院聲請強制執
    行，經該院九十年度執字第三一七六號受理在案，惟上訴人與被上訴人素不相識
    ，且上訴人與被上訴人間並無任何債權，債務關係，被上訴人係以無對價或以不
    相當之對價及惡意取得上開本票，自不得行使票據上之權利，爰依強制執行法第
    十四條第二項規定提起債務人異議之訴，並訴請確認該本票債權不存在等語。
三、被上訴人則以，系爭本票係上訴人簽發交付訴外人吳美珠，吳美珠為清償對訴外
    人汪玉棠債務而交付汪玉棠，汪玉棠為清償欠被上訴人之債務再交付被上訴人，
    被上訴人並無何惡意取得或無對價取得等情事，且上訴人並無抗辯吳美珠或汪玉
    棠之事由，何能抗辯被上訴人等語資為抗辯。
四、查，上訴人主張，被上訴人持有上訴人所簽發之系爭二紙本票，並聲請原審法院
    以九十年度票字第九四二號裁定准許強制執行後乃向原審法院聲請強制執行，經
    該院以九十年度執字第三一七六號受理在案等情，業據其提出原審法院九十年票
    字第九四二號裁定在卷可憑，且為被上訴人所不爭執，並經原審調閱該院九十年
    度執字第三一七六號執行卷查明無誤，上訴人此部分主張，自堪信為真實。上訴
    人主張，被上訴人不得享有系爭票據上之權利一情，則為被上訴人所否認，而以
    前揭情詞為辯。
五、按票據行為為不要因行為，執票人不負證明關於給付之原因責任，具備形式要件
    之票據占有在未有反證時，應推其適法取得票據上權利；再票據法第十三條但書
    所謂執票人取得票據出於惡意，係以執票人取得時為準，決定其是否惡意，並應
    由票據債務人就此負舉證責任；及如票據債務人主張執票人取得票據係無對價或
    以不相當對價取得，亦應由該債務人負舉證責任，此有最高法院六十四年台上字
    第一五四０號判例可參。
六、經查，證人吳美珠證稱，伊與甲○○○是朋友，二人有金錢往來，而且時間很久
    了，她向伊借款都會交付支票或本票，有一次甲○○○要出國前向伊表示回國後
    要拿房屋向銀行貸款還伊，但回國後就避不見面，伊在翌日找到她，伊就拿出票
    據出來給她看說別人都要來要錢，她說她已很久沒吃飯，伊就到樓上要要麥片
    給她喝，但伊之皮包仍放在樓下，伊完麥片下樓來時，甲○○○她沒有喝，就
    說有事要離開，她離開後，伊看伊之皮包，發覺甲○○○欠伊錢之票據憑證都不
    見了，皮包內其他東西卻未還未遺失，伊就懷疑係甲○○○偷走，就打電話給她
    ，她一聽到伊打的電話就掛斷，伊乃去報案，並且和警方人員一同去她上班的地
　　方，她反鎖在辦公室，警方人員說如果再不開門就要衝破門，她才開門，且否認
　　偷渠交給伊之票據，：：：：後來她打電話給蘇鴛鴦，伊之弟吳明文也認識蘇鴛
　　鴦，所以後來就到蘇某家處理這些債務，伊之弟以一百五十萬元（即甲○○○簽
　　發三張面額各五十萬元之本票）與她和解，伊原先不同意，因為被偷之票據面額
　　合計有四百五十七萬元，以一百五十萬元和解，伊吃虧太大，伊之弟吳明文說債
　　務憑被偷了，能拿到一百五十萬元就很好了，伊才勉強接受，又伊因欠汪玉棠錢
　　才又將此三張本票交付汪玉棠，伊並不認識被上訴人乙○○。又，伊被偷之票據
　　中並不包括甲○○○所簽發面額各二十萬之八張支票，此由那些票據在此次被偷
　　事件前已有一、二張已兌現即可了解，伊並無提領所遺失之四百五十七萬元票據
　　之情事等語（見本院卷八八、八九、九０頁），證人蘇鴛鴦於原審亦證稱，吳美
　　珠稱遺失四百五十七萬元之票據，原告（上訴人）與吳美珠經協調後由原告簽發
　　三張面額各五十萬元之本票等語（見一審卷九十年七月四日筆錄），證人汪玉棠
　　證稱，系爭本票係因吳美珠欠伊錢而交付伊，伊因欠被上訴人錢而再交付被上訴
　　人等語，按系爭本票係由吳美珠與上訴人協商而取得，並非由汪玉棠或被上訴人
　　出面取得，是可見系爭本票確係由上訴人簽發交付吳美珠，吳美珠因欠汪玉棠債
　　務再交付汪玉棠，汪玉棠再交付被上訴人，上訴人與汪玉棠並非直接之前後手關
　　係，堪以認定。雖上訴人復主張，系爭本票為上訴人甲○○○向吳美珠借貸，吳
　　美珠是向代號高雄等人處取得資金，吳美珠復向汪玉棠借款，汪玉棠再交付被上
　　訴人，被上訴人因而取得系爭本票，惟被上訴人為汪玉棠之弟媳，伊二人即為吳
　　美珠所稱之高雄，是上訴人與被上訴人為直接前後手云云；惟民間借貸關係，出
　　借資金之人恆有向出資人集資後再為分別借予需求資金者之情，準此，出借資金
　　之人恆需負擔出借款項之經營管理費用及無法收回出借資金之風險，並據以向出
　　資人賺取借貸利差以為代價，顯然尚難認定出借資金之人與出資人在法律上為同
　　一人格復依票據法立法意旨以觀，本件訴訟所謂票據之直接前後手關係，應係存
　　在於發票人即上訴人與授受票據之吳美珠間，上訴人稱與被上訴人為直接前後手
　　，顯屬無據。又依票據法第十三條規定，「若執票人取得票據出於惡意者，票據
　　債務人固得以自己與發票人或執票人之前手所存抗辯事由對抗執票人，但此所謂
　　惡意之情事仍應由票據債務人就此負舉證責任，是上訴人雖以吳美珠等涉有重利
　　罪嫌，認被上訴人為惡意取得票據，惟依上開說明吳美珠與被上訴人間非屬同一
　　人格，縱認重利屬實，亦與被上訴人無涉，上訴人復無法提出其他證據，認被上
　　訴人有何惡意之情，自難認上訴人之主張為可採。
七、又上訴人主張，被上訴人為一無資力之家庭主婦，尚負欠高雄市中小企業銀行二
    百八十八萬元之貸款，被上訴人與訴外人汪玉棠共同積欠高雄區中小企業銀行五
    百零四萬元之貸款顯係以無代價取得系爭本票，並提出土地謄本，及請求本院向
　　台灣省南區國稅局屏東縣分局函查被告之所得資料為據，惟票據行為，為不要因
　　行為，執票人不負證明關於給付之原因責任，具備形式要件之票據占有人在未有
　　反證前，應推定其適法取得票據上權利；如票據債務人主張執票人取得票據係無
　　對價或以不相當對價取得，亦應由債務人負舉證責任，是尚無從因被上訴人未於
　　本院審理中交待其與汪玉棠間之資金借貸詳細情形，作為被上訴人取得系爭本票
　　係屬無對價之有利證明。又上訴人所提，被上訴人負欠銀行貸款之證據，僅能認
　　被上訴人有向銀行借貸之情，要難以此即認被上訴人為無資力之人，且被上訴人
　　亦有可能向銀行貸款得較低利率之資金轉作貸放民間較高利率而賺取差額利息；
　　再縱認原審依上訴人聲請函查被上訴人之所得資料，惟所得資料並非均需填報現
　　有存款數額，甚或亦有漏報利息收入之情，是亦尚無從據為被上訴人係以無對價
　　取得系爭本票之有利證明。
八、上訴人另主張，被上訴人明知票據為退票之票據仍予收受，顯有惡意之情云云，
　　惟查被上訴人收受本件系爭本票及另案六張支票係為抵債，因借款債務已經存在
　　，故被上訴人不會因收受上開票據而受到任何不利益；且債務人所交付之他人所
　　簽發之票據不能兌現時，其舊債仍屬尚未清償，故被上訴人亦不會因收受上開票
　　據，而喪失對汪玉棠之債權，要難以此即謂被上訴人有惡意取得系爭票據。再者
　　，除禁止背書轉讓之票據外，執票人非不得利用他人之帳戶代為兌現所持有之票
　　據，上訴人以票據背面上有訴外人之帳號，即推論被上訴人收受票據時，即知票
　　據已曾遭退票而認有惡意之情，自非可採。
九、上訴人復主張，吳美珠係以詐騙方式取得系爭本票，被上訴人自應繼受前手之瑕
　　疵，按上訴人無法證明被上訴人係惡意取得票據，業如前述，且吳美珠取得系爭
　　票據係因其遺失四百五十七萬元票據，而與上訴人為解決系爭本票之爭議而和解
　　成立所發之本票。按「和解有使當事人所拋棄之權利消滅及當事人取得和解契約
　　所訂明權利之效力」民法第七百三十七條定有明文，上訴人既因與吳美珠就票據
　　遺失之爭議而達成簽發三張本票之協議，且係就較高之金額以較低金額成立和解
　　，自難謂吳美珠有何詐欺情事，而認其票據權利有瑕疵，至於證人蘇鴛鴦雖續證
　　稱：「：：：惟事後吳美珠又將四百五十七萬元之票據兌現」云云，惟查，該四
　　百五十七萬之票據若有經提示付款之情形，上訴人豈有不提出證據資料之理，何
　　須證人以證述方式為之，顯見證人係聽信上訴人一面之詞，將前述吳美珠所稱之
　　不在遺失範圍內之六張面額各二十萬元之支票遭提示請求付款而含混稱吳美珠又
　　將四百五十七萬元之票據提示請求付款云云，故證人蘇鴛鴦此部分之證詞，不能
　　採信。故不能認吳美珠取得系爭本票係詐欺取得。又，縱認吳美珠取得票據之行
　　為係有瑕疵，惟上訴人無法證明被上訴人之前手汪玉棠取得票據之行為有何瑕疵
    ，則上訴人即無從對抗汪玉棠，自亦無從對抗汪玉棠之後手即被上訴人，又縱使
    被上訴人為汪玉棠之人頭，上訴人亦不能對抗被上訴人。
十、綜上所述，原審為上訴人敗訴之判決，並無不當，上訴意旨求予廢棄改判，為無
    理由，應予駁回。
十一、本件事證已明，兩造其餘攻擊防禦方法及所提出之證據與判決之結果不生影響
　　，爰不予一一審酌。
十二、據上論結，本件上訴為無理由，依民事訴訟法第四百四十九條第一項、第七十
　　八條，判決如主文。
中　　　華　　　民　　　國　　九十一　　年　　　七　　　月　　 十　　　 日
　　　　　　　　　　　　　　　　　　　臺灣高等法院高雄分院民事第五庭
~B1審判長法官　蔡明宛
~B2法　　　官　周慶光
~B3法　　　官　黃科瑜
右為正本係照原本作成。
不得上訴。
中　　　華　　　民　　　國　　九十一　　年　　　七　　　月　　 十五　　 日
~B法院書記官　蘇恒仁
                                                                        Ｆ
